---
title: "PEC 3"
author: "Alba Machado López - Javier Pueyo Aina"
date: "25/5/2021"
output:
  html_document:
    toc: yes
    toc_depth: 2
    number_sections: no
  pdf_document: default
---

```{r setup, include=FALSE}
knitr::opts_chunk$set(echo = TRUE)
```


```{css, echo=FALSE}
p {
  text-align: justify
}

p.caption {
  font-size: 0.9em;
  font-style: italic;
  color: grey;
  margin-right: 10%;
  margin-left: 0%;  
  text-align: justify;
}

h1 {
  font-size: 2em;
  color: SteelBlue;
  text-align: justify
}

h2 {
  font-size: 1.7em;
  color: SteelBlue;
  text-align: justify
}

h3 {
  font-size: 1.5em;
  color: SteelBlue;
  text-align: justify
}
.header-section-number::after {
  content: ".";
}
ol {
  font-size: 1em;
  color: SteelBlue;
  text-align: justify
}
```

# Sección 1.

## Ejercicio 1
<span style="color: SteelBlue;">Buscad un conjunto de datos relacionados con la Bioestadística o Bioinformáti-ca. Para ello, podéis utilizar algunos recursos conocidos como es el caso de http://www.bioinformatics.org/sms2/index.html o de http://biostat.mc.vanderbilt.edu/wiki/Main/DataSets.  También podéis utilizar otros recursos propios que conozcáis o que sean de vuestro interés, y siempre teniendo en cuenta que sean datos públicos que podéis utilizar.  Tenéis que ex-plicar la procedencia de los datos así como incluir las referencias que corre-spondan y justificar porqué habéis elegido estos datos.</span>

```{r}
#Busqueda de conjunto de datos
data<-read.csv("http://archive.ics.uci.edu/ml/machine-learning-databases/00383/risk_factors_cervical_cancer.csv",stringsAsFactors = FALSE,header=T,sep=",")

#names(data) <- c("birads","age","shape","margin","density","severity")
```

```{r}
dim(data)
```

```{r}
str(data)
```



## Ejercicio 2

<span style="color: SteelBlue;">Utilizando R, mostrad y explicad qué tipo de fichero habéis importado y las variables que forman parte de él (tipo, clasificación,...), así como todo aquello que creáis relevante. Incluir capturas de pantalla y las instrucciones en R que habéis utilizado para importar y  mostrar los datos.</span>

```{r}

```

```{r}

```

### Ejercicio 3

<span style="color: SteelBlue;">) Realizad un mínimo de seis preguntas objetivo que den una idea de la infor-mación contenida en el conjunto de datos escogido, es decir, obtener infor-mación del conjunto de datos a partir de determinados criterios, según varia-bles, o rangos de valores, etc... Para ello, podéis basaros en el tipo de consultas realizadas en la PEC1 y también utilizando, en alguno de los casos, la defini-ción de funciones tal como se trabaja en el LAB3.</span>



### Ejercicio 4

<span style="color: SteelBlue;">Realizad un análisis descriptivo de los datos. Este estudio debe incluir, un re-sumen paramétrico de los datos y diversas representaciones gráficas de los mismos basadas en determinados criterios. Dejamos a vuestra elección el tipo de gráficos y los criterios utilizados.</span>

```{r}

```

```{r}

```

### Ejercicio 5

<span style="color: SteelBlue;">Realizad, basándoos en los conceptos trabajados en el LAB4 y PEC2, un mí-nimo de tres enunciados que respondan a una cuestión de probabilidad y un mí-nimo de un enunciado que corresponda a un breve modelo de simulación. En este caso, si vuestro conjunto de datos no propicia estos enunciados, podéis generar una o diversas distribuciones en base a unos parámetros determinados definidos por vosotros.</span>

```{r}

```

```{r}

```

### Ejercicio 6

<span style="color: SteelBlue;">Realizad un breve análisis de regresión (lineal y múltiple) a partir de las varia-bles que disponéis y utilizando el criterio que responda a alguna pregunta de interés que os hayáis planteado.</span>

```{r}

```

```{r}

```

### Ejercicio 7

<span style="color: SteelBlue;">A partir del conjunto de datos que estáis trabajando, plantead un estudio ANO-VA y desarrollado si, a partir del estudio previo, se cumplen las condiciones.</span>

```{r}

```

```{r}

```

### Ejercicio 8

<span style="color: SteelBlue;">A partir de los datos de origen y el estudio realizado, haced una valoración fi-nal. Para ello, podéis basaros en las siguientes preguntas: "disponemos de con-clusiones finales?", "sería necesario hacer un análisis más avanzado?", "faltan datos para obtener otro tipo de información como...?",....</span>

```{r}

```

```{r}

```


# Sección 2. Análisis cluster con R


```{r}

```


```{r}

```

